【裁判字號】    97,上易,827
【裁判日期】    980303
【裁判案由】    履行協議
【裁判全文】
臺灣高等法院民事判決                 97年度上易字第827號
上  訴  人  微昌企業有限公司
法定代理人  乙○○
訴訟代理人  李淵聯律師
被上訴人    福大文具印刷有限公司
法定代理人  丙○○
訴訟代理人  程才芳律師
上列當事人間請求履行協議事件，上訴人對於中華民國97年8月6
日臺灣士林地方法院97年度訴字第457號第一審判決提起上訴，
本院於中華民國98年2月17日言詞辯論終結，判決如下：
    主    文
上訴駁回。
第二審訴訟費用由上訴人負擔。
    事實與理由
一、被上訴人起訴主張：兩造於民國（下同）95年7月間，由伊
    之代表陳尚澈（即被上訴人法定代理人之子）與訴外人即上
    訴人之實際負責人甲○○（即上訴人前法定代理人陳秋月之
    子）為共同合作投資政府公共工程採購案，協議共同承攬任
    一方得標之工程案，其所得之利潤及損失由兩造共同分享及
    負擔，嗣兩造於96年2月3日辦理結算結果，上訴人尚需支付
    伊新台幣（下同）1,427,671元，乃由訴外人甲○○於96年2
    月3日出具承諾書，承諾於96年3月2日前支付上開款項予伊
    （下稱系爭承諾書），惟上訴人自96年2月3日起至96年11月
    間僅支付467,671元，尚有96萬元未支付，甲○○乃分別於
    96年6月12日及16日開立到期日為97年6月12日，金額各為32
    萬元之本票3張予伊（下稱系爭3張本票），作為上訴人支付
    96萬元之擔保，惟上訴人迄未支付，為此，先位依系爭協議
    及承諾書請求上訴人給付96萬元。若認兩造間並未共同承攬
    工程，系爭協議係存在於伊與甲○○間，伊亦得以甲○○對
    上訴人有墊付款返還請求權存在，備位請求上訴人支付上開
    款項予甲○○，並由伊代位受領。
二、上訴人則以：伊並未由甲○○代表與被上訴人成立合作協議
    ，系爭協議存在於陳尚澈與甲○○個人間。兩造間如有共同
    投資關係，其間往來資金應當匯入伊之帳戶，如認甲○○為
    上訴人之實際負責人，亦應匯入甲○○帳戶，惟被上訴人匯
    入陳秋月帳戶，於理不合。而系爭承諾書係被上訴人自書兩
    造名稱及代表人三字強令甲○○簽字所立，不足為憑。至於
    匯入陳尚澈帳戶內之三筆匯款，係甲○○委託其前妻陳百美
    匯款，陳百美為省手續費而以上訴人名義匯款，與上訴人無
    關等語，資為抗辯。
三、原審判決上訴人應給付被上訴人96萬元及自96年3月3日起利
    息，並以供擔保為條件為准、免假執行之宣告。上訴人不服
    ，提起上訴，其上訴聲明為：(一)原判決不利上訴人部分廢棄
    。(二)上開廢棄部分，被上訴人在第一審之訴駁回。(三)第一、
    二審訴訟費用由被上訴人負擔。被上訴人答辯聲明為：上訴
    駁回，第二審訴訟費用由上訴人負擔。
四、本件經依民事訴訟法第463條、第270條之1第1項第3款規定
    ，整理兩造不爭執事項並協議兩造簡化爭點如下：
（一）兩造不爭執事項：
  １、上訴人公司於94年11月25日設立登記時法定代理人為陳秋
      月，嗣於96年7月10日法定代理人變更為乙○○。而陳秋
      月為訴外人甲○○之母，乙○○為甲○○之女。
  ２、訴外人甲○○曾於96年2月3日出具書面記載「微昌公司需
      付福大公司投資貨款總金額壹佰肆拾貳萬柒仟陸佰柒拾壹
      元正於963月2日前付予福帳戶」，嗣微昌公司自96年4月2
      日陸續匯款467,671元至福大公司法定代理人之子陳尚澈
      帳戶。
  ３、甲○○於96年6月12日及16日分別簽發載明到期日為97年6
      月12日面額各32萬元之本票3紙，本票上並均記載「每個
      月匯40,000元至福大帳戶」。
（二）兩造爭點：
  １、甲○○有無代表上訴人公司，與被上訴人公司之代表陳尚
      澈協議合作投資政府公共工程採購案，共同承攬任一方得
      標之工程案，所得利潤及損失共同分享及負擔？
  ２、如有，甲○○與被上訴人為上開協議，有無經上訴人授權
      ？上訴人應否負表見代理之授權人責任？
  ３、如果兩造沒有合作關係，上訴人是否應給付第三人甲○○
      96萬元，並由被上訴人代位受領？
五、茲就上開爭點，析述本院得心證之理由如下：
（一）按契約之成立本不以署名畫押為要件，故凡當事人間締結
      契約，其書面之形式雖不完全，而能以其他方法，足以證
      明其意思已有合致之表示者，自無妨於契約之成立，當然
      發生法律上之效力（最高法院20年上字第1727號判例意旨
      參照）。本件被上訴人主張兩造於民國（下同）95年7月
      間，由伊之代表陳尚澈與訴外人之代表即上訴人之實際負
      責人甲○○協議共同合作承攬任一方標得之政府公共工程
      採購案，所得之利潤及損失由兩造共同分享及負擔之事實
      ，雖因兩造並未訂定書面契約，而無書面契約可資為證，
      惟已據證人陳尚澈於原審到庭證稱：「（問：是否有代表
      原告與被告合作投資政府公共工程採購？何時開始？）有
      ，大約是95年4、5月左右。... 因為原告有資金，被告有
      貨源，所以就與被告合作，兩家公司都有上網標工程，都
      是我與甲○○負責與公家機關接洽。」、「（問：是否有
      得標公共工程的紀錄？）如果是原告得標，有合約書，如
      果是被告得標，合約書就在被告那邊。... 合作半年後，
      被告一直不願意拿錢出來，所以就進行會算，被告應給付
      原告140幾萬元，後來被告用微昌公司的名義匯部分款項
      給原告，所以還欠96萬元。」等語（見原審卷第105頁）
      ，並有結算單、甲○○出具之承諾書載明「微昌公司需付
      福大公司投資貨款總金額壹佰肆拾貳萬柒仟陸佰柒拾壹元
      正於96年3月2日前付於福大帳戶」、及甲○○開立註記「
      每個月匯40,000元至福大帳戶」之本票3紙在卷可稽（見
      原審卷第10至12頁），且陳尚澈設於板信商業銀行之帳戶
      ，於96年4月2日、96年4月20日、96年5月9日確有微昌公
      司跨行匯入之110,000元、111,000元、及200,000元三筆
      款項，此亦有陳尚澈之存款交易對帳單在卷為憑（見原審
      卷第123、124頁），經核均與證人陳尚澈所述相符，被上
      訴人主張兩造間有共同合作承攬任一方標得之政府公共工
      程採購案之協議，尚非無據。
（二）上訴人雖辯稱未授權甲○○與被上訴人成立協議，承諾書
      係陳尚澈強令甲○○簽立云云，證人陳明輝亦附和其詞證
      稱其未於上訴人公司擔任任何工作，是伊個人與陳尚澈合
      作，承諾書係陳尚澈要其簽名，否則不讓他走云云（見本
      院卷第28至30頁），惟就陳尚澈如何不讓他離開乙節，則
      稱「當時兩人僵持不下，我怕他去我家吵，所以我就簽給
      他」等語（見本院卷第29頁），顯見陳尚澈並無使用任何
      強暴脅迫手段，逼令甲○○簽立承諾書。而甲○○於95
      、96年度確分別自上訴人公司領取薪資198,000元及
      204,000元，有甲○○稅務電子閘門所得調件明細表在卷
      足憑（見原審卷第83、84頁），證人甲○○稱其未於上訴
      人公司任職，顯非事實。又上訴人為一人公司，其法定代
      理人於96年7月10日變更前為陳秋月，陳秋月為甲○○之
      母親，變更之後法定代理人為乙○○，乙○○為甲○○之
      女，已據甲○○所陳明，並有公司變更登記表在卷可稽（
      見原審卷第69至77頁），此種家庭式企業，由母親或子女
      掛名，實際上由子媳或父母經營之情形，所在多有，上訴
      人原審之訴訟代理人即甲○○之前妻陳百美亦陳稱：「（
      問：微昌公司實際經營人為何？甲○○與你們公司關係如
      何？）公司是我們經營，我有在經營，我女兒是掛名而已
      ，甲○○是我前夫」、「（問：甲○○的工作為何？）幫
      我們跑大陸出貨。（問：甲○○幫你公司跑大陸出貨，如
      何對外表示其身分？有無名片？）業務。不是經理，沒有
      印名片，我也沒有名片。」等語（見原審卷第78、79頁筆
      錄），參諸大豐企業社估價單客戶欄「微昌企業有限公司
      張先生」之記載（見本院卷第41頁），足認上訴人公司實
      際上係由陳百美、甲○○共同經營，甲○○並代理上訴人
      公司對外接洽業務，被上訴人主張甲○○係以被上訴人公
      司代表人身分與其代表人陳尚澈洽談合作，應屬非虛。
（三）又上訴人曾於96年4月2日、96年4月20日、96年5月9日分
      別匯款110,000元、111,000元、及200,000元至陳尚澈設
      於板信商業銀行之帳戶司，有陳尚澈之存款交易對帳單在
      卷為憑（見原審卷第123、124頁）。被上訴人亦曾由陳尚
      澈多次匯款至當時上訴人公司法定代理人陳秋月之帳戶，
      有匯出匯款申請書在卷足憑（見原審卷第51頁、第53至60
      頁）。且甲○○簽發之3紙本票復載明「每個月匯40,000
      元至福大帳戶」（見原審卷第12頁），被上訴人主張系爭
      協議非存在於二造之間，應為可取，上訴人抗辯系爭協議
      僅存在於陳尚澈與甲○○個人間，則無可取。
（四）又上開大豐企業社之估價單上之品名記載「泰克斯寶寶、
      分局標干」，而泰克斯寶寶及分局標干均為兩造合作而以
      被上訴人名義對外標得之案件，估價單所載5400元，亦由
      被上訴人匯款至大豐企業社指定帳戶，已據被上訴人陳明
      在卷，並有轉帳明細在卷足憑（見本院卷第42頁），甲○
      ○亦證稱有與陳尚澈合作泰克斯寶寶、台中市警察刑警大
      隊等標案（見本院卷第29頁）。且就兩造合作之台中市警
      察局刑警大隊鑰匙圈及小紀念品、坪林鄉公所牌匾等標案
      ，上訴人公司實際負責人之一即陳明輝前妻陳百美並曾親
      筆書寫工程結算明細予被上訴人，有該手寫明細在卷可稽
      （見本院卷第70頁至77頁），該明細上雖無陳百美之簽名
      ，惟上訴人就其上藍色字體為陳百美所書，並不爭執（見
      本院卷第67頁），且比對其上藍色部分「陳先生」等字體
      與陳百美於原審所提委任狀上簽名之書寫方式均相同，應
      係出自陳百美之手。甲○○代表上訴人與被上訴人洽談合
      作之標案，上訴人之實際負責人陳百美既有參與，顯見甲
      ○○與被上訴人洽談合作協議，確經上訴人之授權。被上
      訴人主張甲○○有權代表上訴人與其洽商系爭協議，兩造
      確有合作承作標案，應為可取。
（五）甲○○既經上訴人授權與被上訴人訂定合作之協議，而系
      爭承諾書復已載明上訴人應付被上訴人1,427,671元，及
      應於96年3月2日前給付，並經甲○○代表上訴人於其上簽
      名確認，且其上所載金額核與兩造最終結算資料相符（見
      原審卷第10頁），足見上開金額為兩造結算之結果，既經
      上訴人之代表甲○○簽認，上訴人應不得就其中各個標案
      之細節再為爭執，被上訴人主張兩造結算結果，上訴人應
      付被上訴人1,427,671元，應為可取。而上訴人僅支付
      467,671元，為兩造所不爭，則被上訴人依系爭承諾書請
      求上訴人給付餘款96萬元，及自96年3月3日起至清償日止
      按年息百分之五計算之利息，即屬有據。
（六）綜上，甲○○既為上訴人公司實際經營者之一，有權代理
      上訴人公司，且確有代表上訴人公司，與被上訴人公司之
      代表陳尚澈協議合作投資政府公共工程採購案，既如前述
      ，則兩造關於：(一)甲○○如未經授權，上訴人應否負表見
      代理之授權人責任？及(三)兩造如無合作關係，上訴人是否
      應給付第三人甲○○96萬元，並由被上訴人代位受領？之
      爭點，即無再一一論述之必要，併此敘明。
六、綜上所述，本件被上訴人主張訴外人甲○○代表上訴人公司
    ，與其成立合作協議，共同承攬任一方得合作投資政府公共
    工程採購案，嗣經結算後上訴人應給付被上訴人1,427,671
    元，上訴人僅支付467,671元，尚應給付96萬元，為可採。
    上訴人所辯均無可取。從而，被上訴人依兩造協議及系爭承
    諾書之法律關係，請求上訴人給付96萬元及自96年3月3日起
    至清償日止按年息百分之五計算之利息，為有理由，應予准
    許。是則原審判命上訴人如數給付，並以供擔保為條件，為
    准、免假執行之宣告，於法並無不合。上訴意旨指摘原判決
    不當，求予廢棄改判，為無理由，應駁回其上訴。
七、本件事證已臻明確，兩造其餘之攻擊防禦方法及所提證據，
    經審酌後認均無礙判決之結果，爰不予一一論述。
八、據上論結，本件上訴為無理由，依民事訴訟法第449條第1項
    、第78條，判決如主文。
中    華    民    國    98    年    3     月    3     日
                    民事第三庭
                        審判長法  官  林敬修
                              法  官  吳青蓉
                              法  官  張靜女
正本係照原本作成。
不得上訴。
中    華    民    國    98    年    3     月    4     日
                              書記官  廖麗蓮


司法院資訊處製作；財團法人民間司法改革基金會備份。
